最高法院刑事判決                              八十六年度台上字第五○九四號
    上  訴  人  甲○○
    選任辯護人  吳
右上訴人因常業重利案件，不服台灣高等法院台南分院中華民國八十五年九月三十日
第二審判決（八十五年度上訴字第一○一三號，起訴案號：台灣台南地方法院檢察署
八十五年度營偵字第六六二號），提起上訴，本院判決如左：
    主  文
原判決撤銷，發回台灣高等法院台南分院。
    理  由
本件原判決認定上訴人甲○○自民國八十四年十一月初起，利用報紙刊登「票貼息低
」之廣告招攬不特定人，在台南縣新營市○○路二五六號四樓三室經營俗稱之地下錢
莊，乘他人急迫需用金錢前來借款之時，每貸以新台幣（下同）一萬元，即收取每日
利息八十元至二百元不等之利息，並由借款人簽立同額支票或本票以為擔保，計先後
借貸予李文裕、吳昌瞬、蔡素賓、徐金堂等人，而取得與原本顯不相當之重利，並以
之為常業。嗣於八十五年四月十九日下午二時許，經警在上址搜索查扣得甲○○所有
之帳冊一本、空白本票二本、借款人李文裕、徐金堂、吳昌瞬、蔡素賓等人所交付之
支票、本票共十紙等情。因而撤銷第一審判決，改判論處上訴人常業重利罪刑，固非
無見。
惟查：(一)、刑法第三百四十四條之重利罪，必行為人乘他人急迫、輕率或無經驗貸以
金錢或其他物品，而取得與原本顯不相當之重利者，始足當之。同法第三百四十五條
之常業重利罪，又以犯前條之罪為常業，為其構成要件。而所謂急迫，係指緊急迫切
需要金錢或其他物品運用而言。倘借用人非處於急迫情形，縱貸與而得高利，亦難以
重利罪相繩。原判決事實欄雖記載上訴人乘被害人李文裕、吳昌瞬、蔡素賓、徐金堂
等人之急迫，貸予現金，收取與原本顯不相當之重利情事。但被害人吳昌瞬、徐金堂
二人如何或是否在急迫情形下，向上訴人借款，此項重要之待證事實，原審未踐行調
查，僅以上訴人收取之利息甚重，遽認上訴人係乘吳昌瞬、徐金堂之急迫而貸與現款
，顯有可議。(二)、審理事實之法院，本乎發見實質的真實之本旨，對於案內一切與罪
名成否、論罪科刑有關之證據，除認為不必要者外，均應詳為調查，如有應行調查之
證據未依法調查，率予判決，即難謂無應於審判期日調查之證據未予調查之違法。上
訴人於警訊時供稱向其借款者除上述李文裕、蔡素賓、吳昌瞬、徐金堂等四人外，尚
有鍾憲政、翁章儀、丁陳淑敏、李鳳琴、張竹興、郭春福、周燈熹等七人，並提供周
燈熹外之六人之電話號碼（見警卷第三頁）。究竟上訴人是否乘鍾憲政等七人急迫、
輕率、無經驗而貸與金錢﹖是否取得與原本顯不相當之重利﹖原審未進一步詳查究明
，又未說明此部分之貸款行為與上述論罪部分不相關涉之理由，亦有未合。上訴意旨
指摘原判決違背法令，尚非全無理由，應認有發回更審之原因。
據上論結，應依刑事訴訟法第三百九十七條、第四百零一條，判決如主文。
中      華      民      國    八十六    年      八      月    二十八    日
                              最高法院刑事第七庭
                                  審判長法官  董  明  霈
                                        法官  丁  錦  清
                                        法官  賴  忠  星
                                        法官  王  德  雲
                                        法官  白  文  漳
      右正本證明與原本無異
                                              書  記  官
中      華      民      國    八十六    年      九      月      五      日
